【裁判字號】    89,上訴,1937
【裁判日期】    900206
【裁判案由】    貪污治罪條例
【裁判全文】
臺灣高等法院臺中分院刑事判決                  八十九年度上訴字第一九三七號
    上  訴  人  丁○○
    即  被  告
    選任辯護人  張慶宗
右上訴人因貪污治罪條例案件，不服臺灣台中地方法院八十九年度訴字第八一九號中
華民國八十九年九月一日第一審判決（起訴案號：臺灣台中地方法院檢察署八十九年
度偵字第二０五０三號），提起上訴，本院判決如左：
      主  文
上訴駁回。
      事  實
一、丁○○係臺中市政府環境保護局（以下簡稱為臺中市環保局）清潔隊隊員，並擔
    任拖吊班班長，負責受理民眾申請、拖吊班人員管理及車輛調度、拖吊工作指派
    執行等工作，為依據法令從事公務之人員。明知其本身並無代繳罰款之權限，詎
    竟利用職務上之機會，基於概括之犯意，連續：(一)於民國（下同）八十七年九月
    初某日，臺中市民甲○○因所有貨櫃隨意放置在臺中市○○路○段路旁，遭臺中
    市環保局清潔隊拖吊，甲○○乃於稍後之同年九月間某日（起訴書誤載為八十七
    年四月），至臺中市環保局辦理領回貨櫃手續，丁○○見甲○○不了解行政裁罰
    之規定及流程，且知悉本件貨櫃隨意放置之裁罰尚未確定，有機可趁，遂對甲○○佯稱：「你的行為觸犯很多法令，需繳罰款約一、二萬元。」等語，甲○○不
    服，經一番討價還價後，最終以新臺幣（下同）四千八百元之金額談妥，而使江
    某陷於錯誤，如數交付。(二)於八十七年九月初某日，臺中市民乙○○因所有貨櫃
    隨意放置在臺中市○○路與甘肅路口，遭臺中市環保局清潔隊拖吊，乙○○乃於
    同年九月十日至臺中市環保局辦理領回貨櫃手續，於繳交拖吊費及保管費之後，
    丁○○亦利用相同之機會，對乙○○佯稱：「尚有四千二百元罰款需要繳。」等
    語，使林某不疑有他，陷於錯誤如數交付。(三)於八十七年九月五日，臺中市民辛○○因所有貨櫃隨意放置在臺中市○○區路○段五十八巷十一弄五十三號住家附
    近，遭臺中市政府環保局清潔隊拖吊，辛○○乃於同年九月十七日（起訴書誤載
    為八十七年七月）至臺中市環保局辦理領回貨櫃手續，於繳交拖吊費及保管費之
    後，丁○○再利用相同之機會，對辛○○佯稱：「尚有約五千元罰款需要繳，可
    由我代繳，並代辦一切手續，多退少補。」等語，使辛○○不疑有他，陷於錯誤
    如數交付。丁○○取得上開款項後，全數供己使用，並未代為繳納及辦理一切行
    政手續。嗣因甲○○、乙○○、辛○○陸續於八十七年十月及十一月初收到臺中
    市環保局所製發之違反廢棄物清理法處分書及告發單，發現有異而向丁○○查詢
    ，丁○○仍予以敷衍，延至臺中市環保局分別於八十八年五月十四日及八十八年
    六月四日再寄發罰鍰逾期未繳催繳書時，丁○○仍未有何處置，甲○○等三人遂
    先後至臺中市政府了解狀況，惟丁○○已他調，經陳情後政風人員始察覺上情。
    此時，丁○○見事跡敗露，始急忙陸續於八十八年五月至九月間將錢返還甲○○
    等三人，企圖掩飾。
二、案經臺中市警察局第三分局報請臺灣臺中地方法院檢察署檢察官指揮法務部調查
    局中部機動工作組偵查起訴。
    理  由
一、訊據上訴人即被告（以下簡稱為被告）丁○○坦承係臺中市環保局之清潔隊隊員
    並擔任拖吊班班長，負責受理民眾申請、拖吊班人員管理及車輛調度、拖吊工作
    指派執行等工作，其本身並無代繳罰款之權限及於前開時間曾分別向被害人（即
    違規人）甲○○、乙○○、辛○○等人收取四千八百元、四千二百元及五千元等
    款項等事實不諱（見本院卷第二十三頁至第二十六頁），惟矢口否認有利用職務
    上之機會詐取財物之犯行，辯稱：伊並未對被害人甲○○、乙○○、辛○○等三
    人說上開言語，當時伊係為了方便其三人能先領回貨櫃，所以先向其三人收取上
    開款項，等違規裁罰下來後，伊再幫其三人代繳罰款。又伊收取上開款項後於八
    十七年十一月間曾主動至環保局之服務中心欲辦理繳款，但遭承辦人員庚○○以
    無案號為由拒絕受理，八十八年一月初又至裁決中心委請丙○○幫忙查案號以便
    繳款，但丙○○以件數太多無法查起而拒絕幫忙，並非伊未代繳罰款，伊純係為
    了便民，並無貪瀆之犯意云云。
二、惟查(一)被告係擔任臺中市環保局清潔隊之拖吊班班長，負責受理民眾申請、拖吊
    班人員管理及車輛調度、拖吊工作指派執行等工作，但無代繳罰款之權限，業經
    臺中市環保局局長戊○○到庭結證在卷（見本院卷第七十一頁），並有該局八十
    九年七月二十六日八九環清字第一七八八二號函一份附卷可稽（見原審卷第七十
    五頁），是被告為依據法令從事公務之人員，且其本身並無代繳罰款之權限，要
    無疑義。(二)被告如何對被害人甲○○佯稱其觸犯很多法令，需繳罰款約一、二萬
    元等語，江某經一番討價還價後，終以四千八百元之金額談妥，並如數交付；對
    被害人乙○○佯稱尚有四千二百元罰款需要繳等語，使林某不疑有他如數交付；
    及對被害人辛○○佯稱尚有約五千元罰款需要繳，可由其代繳，並代辦一切手續
    ，多退少補等語，使鐘女不疑有他如數交付，然最終於臺中市環保局寄發罰鍰逾
    期未繳催繳書時仍未將罰款繳交，隨後才將款項陸續退回等情，業據證人甲○○
    、乙○○、辛○○等三人於警訊、偵查、原審、及本院調查時分別證述明確。其
    中證人甲○○於原審審理時更證稱：「我的貨櫃被拖吊後，我就去環保局，裏面
    的人叫我找被告辦理領回，當時被告只拿了一些證件給我簽，並沒繳拖吊費與保
    管費，被告只跟我講說共要繳四千八百元，我就拿給他了，但到了他辦公室，他
    說會幫我繳，並跟我說我的行為觸犯很多法令，叫我繳一萬多元，我就跟被告殺
    價殺了一萬多元，只繳四千八百元一次幫我處理好，被告並未說到要多退少補的
    話。他既然跟我說到罰款四千八百元，我就繳給他，沒想到是代繳，也沒帶我去
    查明要繳多少費用，在辦理領回手續時也未說到於收到繳款書時要拿給他，後來
    收到催繳書，被告說會幫我處理，我就拿給他。後來我又收到催繳書，我就去環
    保局找被告，但被告已離職。」等語（見原審卷第四十六頁）。乙○○於原審審
    理時供稱：「（繳完拖吊費、保管費）離開之後在走廊，被告跟我說另外還有罰
    款，因法令尚未明確，叫我先繳四千二百元˙˙˙當時被告並沒有講代繳之事，
    也未提到要多退少補之事。」等語（見原審卷第四十五頁）。辛○○於原審審理
    時供稱：「我去環保局辦理領回手續時，被告帶我到第四課辦，繳了拖吊費、保
    管費，在第四課他們只辦理拖吊費與保管費，沒有說要罰款，後來我就出來，被
    告在門口跟我說還有罰款要繳，就叫我拿五千元給他，當時被告係主動說可以幫
    我代繳，但並未帶我去查罰款多少，也未說到於收到繳款書時要跟他講，後來我
    收到催繳書，去找被告時，他說他已幫我繳，我就回去，但後來我又收到催繳書
    ，我又去找他，已找不到」等語（見原審卷第四十四頁），由此可見本件被告是
    利用其在台中市環保局擔任拖吊班班長，受理民眾申請領回遭拖吊之貨櫃，及被
    害人不了解行政裁罰之規定及流程之機會，主動要求被害人交付財物甚明。被告
    於原審辯稱被害人覺得來回奔波很麻煩，所以在被害人要求下始收取款項云云，
    與事實並不符，並不足取。(三)臺中市環保局罰單裁決中心（服務臺）受理民眾陳
    情或繳納罰款之櫃臺服務人員，計有庚○○、賴純琦及吳怡娟等三人，關於市民
    繳錢事項主要是由庚○○處理，若庚○○不在，則由另二人代理之，而被告並未
    對庚○○等三人詢問有關代替市民繳交罰款或有關繳交之案號等情，業經證人庚○○、賴純琦及吳怡娟等人分別證述甚詳（見偵查卷第一百零四至一百零五頁、
    第一百零八至一百一十一頁、第一百一十四頁至一百一十六頁、及本院卷第四十
    至第四十一頁）），並先後於八十九年二月二十二日、同年三月二十二日，二次
    在偵查時與被告當面對質，仍堅持上情（見偵查卷第一百一十二頁至一百一十三
    頁及第一百一十四頁至一百一十六頁）。另證人即罰單裁決中心人員丙○○亦先
    後證稱：「我負責第四課主辦之廢棄物罰款逾期未繳協助送法院強制執行業務；
    我記得最近幾年來，被告從未到辦公室找我查詢民眾違規告發單及處分書之案號
    。」等語（見偵查卷第一百一十六頁反面）、及「我於環保局係擔任『當事人逾
    期未繳罰款移送法院強制執行』之工作，我於八十七年七月間搬到新辦公室後，
    被告就未曾來找過我，被告說八十八年三月份來找我查當事人罰款之案號，是不
    實在的。」等語（見偵查卷第一百一十五頁反面及本院卷第四十一頁），據此可
    見被告在取得被害人甲○○、乙○○、辛○○等三人所交付之款項後，並未前往
    查詢行政裁罰情形，更遑論代為繳納，是被告辯稱曾至裁決中心繳費窗口代繳，
    及查詢案號云云，顯係杜撰虛擬之詞，委無可採。(四)再者，倘被告心中僅是基於
    便民之想法，為避免當事人舟車勞頓、奔波辛苦，乃允諾代繳罰款並處理相關事
    宜，又豈會與當事人即被害人甲○○討價還價，由原先之一、二萬元罰款，減少
    為四千八百元成交？且在同月間（八十七年九月間）對被害人甲○○、乙○○、
    辛○○等三人所收之款項又不一樣？另被告發現無法代當事人繳納罰款時，為何
    不立即將所收取之款項返還當事人，反而延至當事人接獲催繳書前往環保局詢問
    被告無著，由政風室人員出面後，被告始將款項返還於當事人？在在均與事理有
    違，不足憑採。(五)綜上以觀，被告收取被害人之上開款項後，最終未依承諾代為
    繳納，反於被害人查詢時一再敷衍，而所收取之款項亦遲遲未返還被害人，待被
    告察覺事態不妙，始急忙處理，企圖擺平，其主觀上具有利用職務上之機會，詐
    取財物之犯意，至為灼然。雖被告所稱「尚有罰款需要繳」部分係屬事實，然其
    告稱願代繳納罰款，惟始終未依承諾代為繳納，或代辦任何行政手續，則其所為
    仍屬詐術，被害人因相信被告所說之話而交付財物，仍與詐取財物之構成要件該
    當。是被告辯稱並無利用職務上之機會詐取財物之貪瀆犯意云云，顯屬事後卸責
    之詞，委非可取。(六)此外復有臺中市違反廢棄物清理法案件告發單、臺中市政府
    違反廢棄物清理法案件處分書、臺中市政府違反環境衛生行為罰鍰逾期未繳催繳
    書、臺中市環境保護局委託代運費自行徵收繳庫日報表、自行繳納統一款項收據
    等件影本在卷足憑，是罪證明確，被告之犯行堪以認定。又本件事證已極為明確
    ，被告於本院辯論時請求對其施以測謊及另傳訊證人賴國煙、李金木等二人，核
    無必要。至被告事後雖已分別退回上開款項，但並不影響其已成立之罪責。又受
    理民眾申請亦為被告之職務，有上開臺中市環保局函足按，並為被告所是認，證
    人戊○○於本院作證時供稱被告並無該項職務，其此部分所供核無可採。均併此
    敘明。
三、按貪污治罪條例第五條第一項第二款所規定之利用職務上之機會詐取財物罪，係
    指凡假借職務上一切事機，以欺罔手段使人陷於錯誤而交付財物，即已當之。查
    本件被告利用任職拖吊班班長受理民眾申請領回遭拖吊之貨櫃之機會，先後向被
    害人甲○○、乙○○、辛○○等人詐稱尚有罰款要繳，其願代繳等語，致使被害
    人甲○○等三人陷於錯誤後分別交付四千八百元、四千二百元及五千元（計一萬
    四千元），惟被告於收受上開款項後並未代繳罰款，核其所為係犯貪污治罪條例
    第五條第一項第二款之利用職務上之機會詐取財物罪。被告先後三次利用職務上
    之機會詐取財物罪，時間密接，手法相同，而犯構成要件相同之罪名，顯係基於
    概括之犯意為之，應依連續犯之規定論一以罪，並加重其刑。又本件犯罪之情節
    輕微，且被告所得財物在五萬元以下，應依貪污治罪條例第十二條第一項之規定
    減輕其刑，並依先加後減之原則為之。原審調查後適用貪污治罪條例第五條第一
    項第二款、第二條前段、第十二條第一項、第十七條，刑法第第十一條前段、第
    五十六條、第三十七條第二項，並審酌被告身為國家機關之公務人員，本應廉潔
    自持，避免不當甚至違法之行為，竟心生貪念，連續利用受理民眾申請領回遭拖
    吊之貨櫃之機會，向被害人詐取罰款，違法亂紀，破壞政府形象，原不可輕縱，
    惟慮及其犯罪所得無多，情節尚屬輕微，及其生活狀況、品性、智識程度、犯罪
    之動機、目的、所生之危害、犯罪後之態度等一切情狀，量處被告有期徒刑三年
    十月，又以被告係犯貪污治罪條例之罪，且宣告有期徒刑以上之刑，並依同條例
    第十七條之規定宣告褫奪公權三年。另說明被告犯罪所得財物事後已自動交還被
    害人，業據被害人甲○○、乙○○、辛○○及被告等人分別陳明在卷，故不另為
    追繳或發還之諭知，認事用法核無違誤，量刑亦妥適。被告上訴意旨仍執前詞，
    否認犯罪，非有理由，應予駁回。
四、據上論結，應依刑事訴訟法第三百六十八條，判決如主文。
本案經檢察官己○○到庭執行職務。
中      華      民      國      九十     年       二      月      六    日
                                    臺灣高等法院臺中分院刑事第八庭
                                          審判長法  官  羅  得  村
                                                法  官  林  輝  煌
                                                法  官  劉  榮  服
右正本證明與原本無異。
如不服本判決應於收受送達後十日內向本院提出上訴書狀，其未述上訴之理由者並
得於提起上訴後十日內向本院補提理由書（均須按他造當事人之人數附繕本）。
                                                書記官  陳  俞  豪
中      華      民      國      九十     年       二      月      六    日
附錄：本案論罪科刑法條全文：
貪污治罪條例第五條第一項第二款
有左列行為一者，處七年以上有期徒刑，得併科新臺幣六千萬元以下罰金：
二  利用職務上之機會，詐取財物者。                                      Ｉ


司法院資訊處製作；財團法人民間司法改革基金會備份。
